最高法院民事判決　　　　　　九十六年度台上字第二二五六號
上　訴　人　乙○○
訴訟代理人　趙惠如律師
被 上訴 人　甲○○
上列當事人間請求拆屋還地事件，上訴人對於中華民國九十六年
四月二十四日台灣高等法院台中分院第二審判決（九十六年度上
字第五五號），提起上訴，本院判決如下：
    主  文
原判決除假執行部分外廢棄，發回台灣高等法院台中分院。
    理  由
本件上訴人主張：被上訴人無權占有伊與其他共有人所共有坐落
彰化縣彰化市○○○段牛稠子小段一九之一九、一九之二０地號
面積分別為二百八十四、九十平方公尺之土地（下稱系爭二筆土
地），蓋有如第一審判決附圖編號A、B所示部分之竹磚造平房、
編號C部分之土造平房及編號D部分之竹木造涼棚（下稱系爭地上
物）使用。爰依民法第七百六十七條、第八百二十一條規定，求
為命被上訴人拆除上述地上物，將土地返還伊及其他共有人之判
決。
被上訴人則以：系爭二筆土地，均分割自同所一九之三地號，原
為訴外人楊基禮等六人共有，嗣伊父李川於民國六十五年間，向
楊基禮等購買該土地應有部分三分之一，登記為伊弟李春生名義
，伊使用系爭土地，即非無權占有。況系爭地上物係由伊祖父李
水波及伊父李川先後興建，伊既非原始建築人，亦未單獨繼承其
權利，並無拆屋之權限，上訴人請求伊拆屋還地，亦屬無理等語
，資為抗辯。
原審廢棄第一審所為上訴人勝訴之判決，改判駁回其訴。係以：
系爭二筆土地，均係分割自同所一九之三地號，原為訴外人楊基
禮等共有，被上訴人之父李川於六十五年間，向楊基禮等購買應
有部分三分之一，並興建系爭地上物，固屬實情。惟該地上物之
原始起造人李川育有被上訴人甲○○及訴外人李春生等子女共八
人（下稱甲○○等八人），李川去世後，系爭地上物即應由其子
女共同繼承。被上訴人於第一審雖稱：「系爭房屋（地上物）目
前均為我所有、房屋是由我祖父及爸爸蓋的，由我繼承。」云云
，然並未承認系爭房屋係其單獨繼承而為其單獨所有。且被上訴
人於原審復謂其不識字，無法律常識，不知何謂繼承等語，自難
僅以其在第一審之陳述，認系爭地上物係由其一人單獨繼承。是
系爭地上物既為李川之全體繼承人甲○○等八人公同共有，其等
自須一同被訴，當事人適格始無欠缺。上訴人僅對被上訴人一人
起訴，當事人適格顯有欠缺不應准許等詞，為其判斷之基礎。
按「當事人在第一審供認之事實未經合法撤銷，自更不能為反對
之主張」、「當事人於訴訟上所為之自認，於辯論主義所行之範
圍內有拘束法院之效力，法院自應認當事人自認之事實為真，以
之為裁判之基礎」（本院十七年上字第七五五、二六年上字第八
０五號判例參照）。查被上訴人於第一審曾自承：「A、D房屋是
祖父建的。B、C是父親建，A、B、C、D目前都是我所有」、「房
屋是我祖父及爸爸蓋的由我繼承」等語（一審卷二六、四三頁反
面），似見其已「自認」繼承系爭地上物之事實，則依上述說明
，在被上訴人未經合法撤銷其自認前，是否未發生拘束法院之效
力？法院可否不引之為裁判及認定事實之基礎？原審未詳加研求
，疏未說明何以不採被上訴人「自認」事實之理由，遽為上訴人
不利之判決，於法自屬不合。果被上訴人已繼承系爭地上物之權
利，縱該地上物非被上訴人所建，仍難謂被上訴人對之無處分權
而無拆除之權限。上訴人訴請其拆屋還地，是否猶屬當事人不適
格？即待釐清。原審未為調查審認，逕以上訴人僅對被上訴人一
人起訴，未以李川之全體繼承人為共同被告，當事人之適格有欠
缺，而為上訴人敗訴之判決，殊嫌速斷。再者，民事訴訟法第一
百九十九條第二項規定，乃審判長（或獨任推事）因定訴訟關係
之闡明權，同時並為其義務。審判長對於訴訟關係未盡此項必要
之處置，違背闡明之義務者，其訴訟程序即有重大瑕疵，基此所
為之判決，自屬違背法令。系爭地上物原始起造人李川育有子女
即被上訴人甲○○等八人，李川去世後，該地上物應由其子女共
同繼承，上訴人提起本件訴訟，須甲○○等八人一同被訴，當事
人適格始無欠缺，固為原審所認定，但當事人適格與否，本屬法
院應依職權調查之事項。原審於言詞辯論期日未踐行闡明義務向
兩造為發問或曉諭，於未究明甲○○等八人是否全體為繼承？有
無拋棄繼承之事實？而未令兩造就此事項為必要之聲明或陳述前
，即認被上訴人之適格要件有欠缺，而駁回上訴人之訴，亦有違
誤。上訴意旨，指摘原判決不當，求予廢棄，非無理由。
據上論結，本件上訴為有理由。依民事訴訟法第四百七十七條第
一項、第四百七十八條第二項，判決如主文。
中　　華　　民　　國　九十六　年　　十　　月　 十一　 日
                      最高法院民事第四庭
                          審判長法官  蘇　茂　秋
                                法官  吳　謀　焰
                                法官  劉　靜　嫻
                                法官  張　宗　權
                                法官  陳　國　禎
      本件正本證明與原本無異
                                      書  記  官
中　　華　　民　　國　九十六　年　　十　　月　二十六　日
                                                      V
